【裁判字號】    95,上訴,637
【裁判日期】    950912
【裁判案由】    重利
【裁判全文】
臺灣高等法院臺南分院刑事判決         95年度上訴字第637號
上  訴  人
即  被  告  卯○○
上  訴  人
即  被  告  乙○○
上列上訴人因重利案件，不服臺灣臺南地方法院94年度訴字第76
3號中華民國95年5月9日第一審判決（起訴案號：臺灣臺南地方
法院檢察署93年度偵字第7030號），提起上訴，本院判決如下：
    主  文
原判決撤銷。
卯○○、乙○○共同乘他人急迫，貸以金錢，而取得與原本顯不
相當之重利為常業，卯○○處有期徒刑壹年拾月；乙○○處有期
徒刑伍月，如易科罰金，以(銀元)佰元折算壹日。扣案之空白
商業本票柒本、委託協議書壹本、汽機車出借合約書壹本、債務
買賣合約書壹疊、客戶資料壹拾陸張、帳冊壹本、隆田機車借貸
名片壹拾張、NOKIA廠牌行動電話手機壹支（含0000000000號門
號卡壹張）、GPRS行動電話手機壹支（含0000000000號門號卡壹
張）、營利事業登記證影本壹張、帳冊筆記簿壹本，均沒收。
    事  實
一、卯○○與乙○○為同居之男女朋友關係。其二人貪圖重利，
    竟自民國九十二年八月間起至九十三年三月三十一日止，利
    用在臺南縣官田鄉○○路○段十五巷三一號卯○○之租屋處
    ，以開設隆田機車租賃行為幌，從事高利借貸之地下錢莊業
    務，招徠社會上有因急迫而舉債濟急之人，以「每借貸新臺
    幣（下同）一萬元，一月為一期，一期利息依借貸人性質區
    分為九百元、一千元、一千四百元至一千七百元、二千元、
    三千元（即月息九分、十分、十四至十七分、二十分、三十
    分）」之方式牟取重利，並均恃以為生活之資，以之為常業
    。其方式為由卯○○利用「小兵立大功」等報紙刊登「隆田
    機車借款」小額借貸廣告，或印製「隆田機車借貸」名片四
    處散發，並以卯○○之行動電話門號0000000000號及前揭租
    屋處之（06）0000000號為借貸聯絡電話，其中（06）00000
    00號電話並轉接至乙○○所使用之0000000000號行動電話上
    ，而卯○○或乙○○在接聽借款人電話後，即由卯○○或其
    二人共同開車前往約定地點與借款人見面，借款人需簽立借
    款面額二倍之商業本票或委託協議書或款項借用證或汽機車
    出借合約書或債務買賣合約書等資料作為擔保外，另需質押
    身分證、駕照或行照等證件後，始以上開約定之計息方式放
    款。期間卯○○、乙○○二人並乘如附表所示之人急迫用款
    之際，於如附表所示之時、地，貸以如附表所示之金額，並
    約定以如附表所示之計息方式繳息，因而取得與原本顯不相
    當之重利。嗣經警依法監聽後，於九十三年三月三十一日上
    午十時許，持原審開具之搜索票，當場在卯○○前開租住處
    內查扣到如附表所示之人之借款人資料（含所簽具之本票、
    債務買賣合約書、款項借用證及身分證、駕照、行照等）及
    空白商業本票七本、委託協議書一本、汽機車出借合約書一
    本、債務買賣合約書一疊、客戶資料十六張、帳冊一本、隆
    田機車借貸名片十張、NOKIA廠牌行動電話手機一支（含000
    0000000號門號卡一張）、GPRS廠牌行動電話手機一支（含
    0000000000號門號卡一張）、營利事業登記證影本一張、帳
    冊筆記簿一本等物品。
二、案經臺南縣警察局移送臺灣臺南地方法院檢察署檢察官偵查
    起訴。
    理  由
一、按「被告以外之人於審判外之陳述，雖不符前四條之規定，
    而經當事人於審判程序同意作為證據，法院審酌該言詞陳述
    或書面陳述作成時之情況，認為適當者，亦得為證據。」、
    「當事人、代理人或辯護人於法院調查證據時，知有第一百
    五十九條第一項不得為證據之情形，而未於言詞辯論終結前
    聲明異議者，視為有前項之同意。」，刑事訴訟法第一百五
    十九條之五第一、二項分別定有明文。查本案相關被害人於
    警詢之指證、相關證人於偵查中之證述及相關之客戶資料、
    帳冊、行動電話、營利事業登記證、帳冊筆記簿、空白商業
    本票、委託協議書、汽機車出借合約書、債務買賣合約書、
    隆田機車借貸名片等書證、物證，於原審及本院準備程序時
    均一一提示或併朗讀要旨，而檢察官、被告及辯護人於本院
    言詞辯論終結前就上開供述證據或書證之證據能力均未聲明
    異議，本院審核上開供述證據及書證、物證之取得，均無違
    法情事，認屬適當，揆之上開規定，均得作為證據。
二、訊據上訴人即被告卯○○對上揭事實迭於原審及本院審理時
    坦承不諱，上訴人即被告乙○○除承認與被告卯○○係曾為
    同居之男女朋友關係及其使用之0000000000號行動電話曾借
    予卯○○，並由卯○○將其租屋之（06）0000000號電話轉
    接至乙○○所使用之0000000000號行動電話上外，但否認有
    參與卯○○之重利犯行等語。
三、經查被告二人確有如事實欄之犯行，已經被告卯○○自白在
    卷，核與如附表所示之借款人分別於警詢及檢察官偵訊時證
    述之情節相符，並經證人即借款人陳志恆、未○○、丁○○
    、亥○○於原審審理時到庭結證屬實，復有如事實欄所示之
    物扣案可資佐證。查證人陳志恆於原審結證稱：「乙○○有
    說過利息計算方式，我回電話聯絡收利息時，乙○○有接聽
    過。借錢時有見過乙○○一次，收利息時有見過乙○○好幾
    次。借錢時見過乙○○那次是九十三年二月二日借五千元，
    乙○○與卯○○一起來。我一上車卯○○直接拿本票給我簽
    ，問我花錢怎麼花那麼兇，乙○○在旁沒有搭腔」等語 (見
    原審卷第40 -47頁)，其於偵查中亦結證稱：「我急著要用
    錢才向地下錢莊借錢，共借了七萬五千元，利息是借一萬元
    每月利息二千元，留下本票及駕照、債務買賣合約書為抵押
    ；未遭暴力討債。借錢時打電話過去，男的女的都有接過電
    話，女的接時我直接說要借錢。是女的跟我說利息計算方式
    。我向卯○○及乙○○借過錢，他二人均有拿錢借給我，卯
    ○○及乙○○均有收其利息，借錢時乙○○有在場，見過乙
    ○○數次」等語 (見偵查卷第79-81頁)。證人未○○於警詢
    時證稱：「當時因缺生活費，我撥打0000000000號向卯○○
    借款二次共二萬元，並簽立商業本票面額共四萬元及債務買
    賣合約書、身份證為抵押，每月借款一萬元利息二千元，月
    息二十分，均有預扣利息，共計已繳利息八千元。放款之人
    為卯○○，而收利息時是卯○○與乙○○一同前來，我將錢
    交給江女」等語 (見警卷第285-286頁)，參諸上開被告乙○
    ○已承認曾將其使用之0000000000號行動電話借予卯○○，
    並由卯○○將其宅之（06）0000000號電話轉接至乙○○所
    使用之000000000 0號行動電話上，亦為卯○○供明在卷，
    且有台南縣警察局函查得（06）0000000號電話轉接至乙○
    ○所使用之0000000 000號電話 (見警卷第36-38頁)及中華
    電信股份有限公司臺灣南區電信分公司臺南營運處函在卷可
    佐 (見原審卷第25頁)，是被告乙○○確有參與重利罪犯行
    甚明，其否認犯罪，自不足採。從而被告二人有以前揭計息
    方式向附表所示之借款人取息無訛。又被告收取之高利，已
    遠逾法定最高利率週年利率百分之二十以上，為與原本顯不
    相當之重利，且觀之被告收取之利息甚重，衡諸常情，若非
    有急迫情事，一般人並不至以前述極苛刻條件向他人借款，
    足認為被告係乘借款人出於急迫，始為借貸，應無疑問。
四、查被告行為後，刑法第三百四十五條常業重利罪處罰之規定
    ，業於九十四年二月二日修正公布刪除，並於九十五年七月
    一日施行，則被告之犯行，因行為後新法業已刪除常業重利
    罪之規定，即應按每一個犯行各論以一罪，其數個犯行即應
    論以數罪，併合處罰，其併合處罰結果顯然不利於被告，依
    刑法第二條第一項規定比較，自以適用舊法即修正前刑法第
    三百四十五條規定，對被告較為有利。按刑法上所謂常業犯
    ，係指反覆以同種類行為為目的之社會活動之職業性犯罪而
    言，至於犯罪所得之多寡，是否恃此犯罪為唯一之謀生職業
    ，則非所問，縱令兼有其他職業，仍無礙於該常業犯罪之成
    立（最高法院85年度台上字第510判例參照）。查被告二人
    經營地下錢莊之時間遠逾半年以上，且放貸如附表所示之借
    款人及借款金額眾多，又被告既係以如附表所示之計息方式
    收取重利，顯係以之為生活之資，應屬常業犯無疑。從而本
    件事證明確，被告二人犯行均堪予認定。被告二人間有犯意
    聯絡與行為之分擔，皆為共同正犯。
五、原審認被告罪證明確，因予論罪科刑，固非無據。惟查：(一)
    按被告以外之人於審判外之言詞或書面陳述，除法律另有規
    定者外，不得作為證據，刑事訴訟法第一百五十九條第一項
    定有明文。查原判決引用被害人及證人於警詢及偵查中之供
    述為被告二人有罪認定之證據，但未說明何以得不受上開法
    條規定之拘束，而逕為採用，即有未當。(二)新刑法於九十五
    年七月一日施行，修正前刑法第三百四十五條常業重利罪處
    罰之規定已刪除，原審未及依新刑法第二條第一項予以比較
    ，即逕適用修正前刑法第三百四十五條常業重利予以論罪科
    刑，亦有不當。(三)刑法第四十一條易科罰金規定，於九十五
    年七月一日亦經修正公布施行，原審未及依刑法第二條第一
    項予以比較，即逕適用修正前刑法第四十一條予以易科，亦
    有未當。(四)被告乙○○於原審已抗辯其未參與重利犯罪，原
    判決竟載被告乙○○坦承不諱，並有可議。被告卯○○上訴
    主張原判決量刑過重，被告乙○○上訴否認犯罪，雖均不足
    採，然原判決既有可議，自屬無可維持，應由本院依法將原
    判決撤銷改判，以期適法。爰審酌被告二人各自犯罪之動機
    、目的、及其趁人急迫圖得重利、犯罪所得利益、及被告卯
    ○○已與其妻離異尚有小孩賴其扶養及其於原審及本院審理
    均坦承犯行、被告乙○○則承認部分行為及其二人未使用暴
    力討債，由被害人於警詢之證述可資證明等一切情狀，量處
    被告卯○○有期徒刑一年十月、被告乙○○有期徒刑五月，
    並諭知乙○○如易科罰金以銀元三百元折算一日以資懲儆；
    按行為後法律有變更者，適用行為時之法律。但行為後之法
    律有利於行為人者，適用最有利於行為人之法律，刑法第二
    條第一項定有明文。查被告乙○○於本案犯罪時之刑法第四
    十一條第一項前段規定：「犯最重本刑為五年以下有期徒刑
    以下之刑之罪，而受六個月以下有期徒刑或拘役之宣告，因
    身體、教育、職業、家庭之關係或其他正當事由，執行顯有
    困難者，得以一元以上三元以下折算一日，易科罰金。」，
    又其行為時之易科罰金折算標準，依修正前罰金罰鍰提高標
    準條例第二條前段（現已刪除）規定，就其原定數額提高為
    一百倍折算一日，則被告乙○○行為時之易科罰金折算標準
    ，應以銀元三百元折算一日，經折算為新臺幣後，應以新臺
    幣九百元折算為一日。惟於九十五年二月二日修正公布，於
    九十五年七月一日施行之刑法第四十一條第一項前段則規定
    ：「犯最重本刑為五年以下有期徒刑以下之刑之罪，而受六
    個月以下有期徒刑或拘役之宣告者，得以新臺幣一千元、二
    千元或三千元折算一日，易科罰金。」，比較修正前、後之
    易科罰金折算標準，以九十五年七月一日施行前之規定，為
    較有利於受刑人，則應依刑法第二條第一項前段，適用修正
    前刑法第四十一條第一項前段規定，定其折算標準。扣案之
    客戶資料十六張、帳冊一本、NOKIA廠牌行動電話手機一支
    （含0000000000號門號卡一張）、GPRS廠牌行動電話手機一
    支（含0000000000號門號卡一張）、營利事業登記證影本一
    張、帳冊筆記簿一本為供犯罪所用之物，另扣案之空白商業
    本票七本、委託協議書一本、汽機車出借合約書一本、債務
    買賣合約書一疊、隆田機車借貸名片十張為供犯罪預備之物
    ，且其中除GPRS廠牌行動電話手機為被告乙○○所有外，其
    餘均為共同被告卯○○所有之物，業據被告供明在卷可按，
    爰依刑法第三十八條第一項第二款之規定併予宣告沒收。至
    於扣案如附表所示之人之借款人資料（含所簽具之本票、債
    務買賣合約書、款項借用證及身分證、駕照、行照等），雖
    屬被告因犯罪所得之物，但被害人即借款人係供貸款擔保，
    仍得依法請求返還，其所有權並不屬於被告，自不得宣告沒
    收（最高法院84年度臺上字第3324號判決參照），另其餘扣
    案之中華電信收據二張、BENQ廠牌行動電話手機一支（含
    0000000000號門號卡一張）、OKWAP廠牌行動電話手機一支
    （含0000000000號門號卡一張）並無證據證明與本案有關，
    爰亦不另為沒收之諭知，均附此敘明。
據上論斷，依刑事訴訟法第三百六十九條第一項前段、第三百六
十四條、第二百九十九條第一項前段，刑法第二條第一項前段、
第二十八條、第三十八條第一項第二款，修正前刑法第三百四十
五條、第四十一條第一項前段，罰金罰鍰提高標準條例第一條前
段、第二條(已廢止)，判決如主文。
本案經檢察官江守權到庭執行職務。
中    華    民    國    95    年    9     月    12    日
                  刑事第一庭    審判長法  官  黃崑宗
                                      法  官  田平安
                                      法  官  王明宏
以上正本證明與原本無異。
如不服本判決，應於收受本判決後十日內向本院提出上訴書狀。
其未敘述上訴理由者並得於提起上訴後十日內向本院補提理由書
狀（均須按他造當事人之人數附繕本）「切勿逕送上級法院」。
                                      書記官  黃全忠
中    華    民    國    95    年    9     月    13    日
附錄法條：
中華民國刑法第344條（重利罪）
乘他人急迫、輕率或無經驗貸以金錢或其他物品，而取得與原本
顯不相當之重利者，處1年以下有期徒刑、拘役或科或併科1千元
以下罰金。
中華民國刑法第345條（常業重利罪）
以犯前條之罪為常業者，處5年以下有期徒刑，得併科3千元以下
罰金。
   附表：
   ┌───┬──────┬──────┬────┬───┐
   │姓  名│借 款 時 間 │借 款 地 點 │借款金額│利  息│
   ├───┼──────┼──────┼────┼───┤
   │壬○○│93年3月19日 │臺南縣官田鄉│3萬元   │月息15│
   │      │            │            │        │分    │
   ├───┼──────┼──────┼────┼───┤
   │辰○○│93年3月10日 │臺南縣官田鄉│5萬元   │月息10│
   │      │            │            │        │分    │
   ├───┼──────┼──────┼────┼───┤
   │Ｂ○○│93年3月16日 │臺南縣官田鄉│3萬元   │月息15│
   │      │            │            │        │分    │
   ├───┼──────┼──────┼────┼───┤
   │周玉串│93年3月10日 │臺南縣官田鄉│6萬元   │月息10│
   │      │            │            │        │分    │
   ├───┼──────┼──────┼────┼───┤
   │李春濺│93年3月8日  │臺南縣官田鄉│2萬元   │月息10│
   │      │            │            │        │分    │
   ├───┼──────┼──────┼────┼───┤
   │黃○○│92年12月14日│臺南縣官田鄉│3萬元   │月息20│
   │      │            │            │        │分    │
   ├───┼──────┼──────┼────┼───┤
   │巳○○│93年1月5日  │臺南縣官田鄉│6萬元   │月息20│
   │      │            │            │        │分    │
   ├───┼──────┼──────┼────┼───┤
   │午○○│92年12月18日│臺南縣官田鄉│3萬元   │月息20│
   │      │            │            │        │分    │
   ├───┼──────┼──────┼────┼───┤
   │癸○○│92年12月8日 │臺南縣官田鄉│4萬5千元│月息9 │
   │      │            │            │        │分    │
   ├───┼──────┼──────┼────┼───┤
   │陳燕鳳│92年9月     │臺南縣官田鄉│3萬元   │月息20│
   │      │            │            │        │分    │
   ├───┼──────┼──────┼────┼───┤
   │吳明龍│93年1月     │臺南縣官田鄉│1萬元   │月息20│
   │      │            │            │        │分    │
   ├───┼──────┼──────┼────┼───┤
   │陳志恆│92年12月間至│臺南縣官田鄉│7萬5千元│月息20│
   │      │93年1月間   │            │        │分    │
   ├───┼──────┼──────┼────┼───┤
   │Ｄ○○│93年11月30日│臺南縣官田鄉│1萬元   │月息30│
   │      │            │            │        │分    │
   ├───┼──────┼──────┼────┼───┤
   │辛○○│93年1月16日 │臺南縣官田鄉│2萬元   │月息20│
   │      │            │            │        │分    │
   ├───┼──────┼──────┼────┼───┤
   │寅○○│92年12月27日│臺南縣官田鄉│17萬元  │月息15│
   │      │            │            │        │分    │
   ├───┼──────┼──────┼────┼───┤
   │己○○│93年2月7日  │臺南縣官田鄉│1萬元   │月息20│
   │      │            │            │        │分    │
   ├───┼──────┼──────┼────┼───┤
   │戌○○│92年8、9月間│臺南縣官田鄉│3萬元   │月息20│
   │      │            │            │        │分    │
   ├───┼──────┼──────┼────┼───┤
   │黃國峰│93年3月22日 │臺南縣六甲鄉│3萬元   │月息20│
   │      │            │            │        │分    │
   ├───┼──────┼──────┼────┼───┤
   │天○○│93年2月11日 │臺南縣六甲鄉│5萬元   │月息14│
   │      │            │            │        │分    │
   ├───┼──────┼──────┼────┼───┤
   │林明坤│93年2月25日 │臺南縣官田鄉│4萬元   │月息20│
   │      │            │            │        │分    │
   ├───┼──────┼──────┼────┼───┤
   │申○○│93年3月12日 │臺南縣六甲鄉│5萬元   │月息15│
   │      │            │            │        │分    │
   ├───┼──────┼──────┼────┼───┤
   │丁○○│93年1月10日 │臺南縣官田鄉│1萬2千元│月息20│
   │      │            │            │        │分    │
   ├───┼──────┼──────┼────┼───┤
   │宙○○│93年2月23日 │臺南縣官田鄉│3萬元   │月息20│
   │      │            │            │        │分    │
   ├───┼──────┼──────┼────┼───┤
   │莊嚴春│93年2月7日  │臺南市      │6萬元   │月息15│
   │美    │            │            │        │分    │
   ├───┼──────┼──────┼────┼───┤
   │酉○○│92年8月18日 │臺南縣官田鄉│2萬元   │月息20│
   │      │            │            │        │分    │
   ├───┼──────┼──────┼────┼───┤
   │丙○○│93年2月26日 │臺南縣官田鄉│12萬5千 │月息15│
   │      │93年3月19日 │            │元      │分    │
   ├───┼──────┼──────┼────┼───┤
   │宇○○│92年12月23日│臺南縣官田鄉│2萬元   │月息20│
   │      │            │            │        │分    │
   ├───┼──────┼──────┼────┼───┤
   │吳豊城│93年3月8日  │臺南縣官田鄉│3萬元   │月息17│
   │      │            │            │        │分    │
   ├───┼──────┼──────┼────┼───┤
   │Ａ○○│92年12月29日│臺南縣官田鄉│1萬元   │月息15│
   │      │            │            │        │分    │
   ├───┼──────┼──────┼────┼───┤
   │蘇雪萍│92年12月9日 │臺南縣官田鄉│3萬元   │月息15│
   │      │            │            │        │分    │
   ├───┼──────┼──────┼────┼───┤
   │蔣旗全│92年11月14日│臺南縣官田鄉│2萬元   │月息10│
   │      │            │            │        │分    │
   ├───┼──────┼──────┼────┼───┤
   │亥○○│93年1月     │臺南縣官田鄉│2萬元   │月息15│
   │      │            │            │        │分    │
   ├───┼──────┼──────┼────┼───┤
   │何振興│92年8月14日 │臺南縣官田鄉│6萬元   │月息20│
   │      │、92年9月3日│            │        │分    │
   │      │、92年10月13│            │        │      │
   │      │日、93年1月1│            │        │      │
   │      │4日         │            │        │      │
   ├───┼──────┼──────┼────┼───┤
   │玄○○│93年2月5日  │臺南縣六甲鄉│4萬元   │月息15│
   │      │            │            │        │分    │
   ├───┼──────┼──────┼────┼───┤
   │Ｅ○○│93年2月25日 │臺南縣官田鄉│2萬元   │月息20│
   │      │93年3月3日  │            │        │分    │
   ├───┼──────┼──────┼────┼───┤
   │未○○│93年3月18日 │臺南縣官田鄉│2萬元   │月息20│
   │      │            │            │        │分    │
   ├───┼──────┼──────┼────┼───┤
   │地○○│93年2月15日 │臺南縣官田鄉│3萬元   │月息20│
   │      │            │            │        │分    │
   ├───┼──────┼──────┼────┼───┤
   │丑○○│93年3月27日 │臺南縣官田鄉│3萬元   │月息15│
   │      │            │            │        │分    │
   ├───┼──────┼──────┼────┼───┤
   │邱金環│93年3月24日 │臺南縣官田鄉│4萬元   │月息20│
   │      │93年3月26日 │            │        │分    │
   ├───┼──────┼──────┼────┼───┤
   │子○○│93年3月22日 │臺南縣官田鄉│2萬元   │月息16│
   │      │            │            │        │分    │
   ├───┼──────┼──────┼────┼───┤
   │戊○○│93年1月17日 │臺南縣六甲鄉│10萬元  │月息30│
   │      │            │            │        │分    │
   ├───┼──────┼──────┼────┼───┤
   │庚○○│93年2月27日 │臺南縣官田鄉│5萬元   │月息15│
   │      │            │            │        │分    │
   ├───┼──────┼──────┼────┼───┤
   │王有本│93年3月13日 │臺南縣官田鄉│10萬元  │月息30│
   │      │            │            │        │分    │
   ├───┼──────┼──────┼────┼───┤
   │甲○○│92年10月11日│臺南縣官田鄉│5萬元   │月息20│
   │      │            │            │        │分    │
   ├───┼──────┼──────┼────┼───┤
   │Ｃ○○│92年11月    │臺南縣官田鄉│2萬元   │月息15│
   │      │            │            │        │分    │
   └───┴──────┴──────┴────┴───┘


司法院資訊處製作；財團法人民間司法改革基金會備份。
